臺灣臺南地方法院民事裁定　　　　　　99年度消債抗字第67號
抗　告　人
即　債務人　吳鴻柏
代　理　人　黃雅萍律師
上列抗告人因消費者債務清理條例事件聲請更生，對於中華民國
99年12月14日本院99年度消債更字第157號裁定提起抗告，本院
裁定如下：
    主    文
原裁定廢棄。
抗告人吳鴻柏自民國一○○年四月七日十七時起開始更生程序，
並命司法事務官進行本件更生程序。
保全處分之聲請駁回。
    理    由
一、本件抗告意旨略以：
  (一)本件最大債權銀行中國信託商業銀行所提出之還款方案，並
    不包括原屬銀行之外賣債權，且外賣債權之資產顧問公司亦
    不受銀行公會決議之「180期、0利率」還款方案之拘束，故
    抗告人得知上開訊息後，積極詢問外賣債權之資產顧問公司
    是否能比照最大債權銀行之還款方案，然資產顧問公司拒絕
    以180期、0利率之還款方案與抗告人協商，並要求抗告人一
    次清償始有協商空間，致抗告人無法與全體債權人協商成立
    ，是本件協商無法進行，實係資產顧問公司之態度惡劣，並
    非可歸責於抗告人。
  (二)又最大債權銀行中國信託商業銀行於原審命其再次個別協商
    時提出每月新臺幣（下同）2,900元之還款方案，惟此還款
    方案不包括其他債權銀行，且抗告人尚有外賣債權資產顧問
    公司之債務，現按月進行強制執行扣薪3分之1中，則抗告人
    每月薪資所得24,000元，扣除8,000元之強制執行款、中國
    信託商業銀行分期款2,900元、其他銀行按債權比例每月合
    計約10,792元後，每月僅餘2,000元可供生活，與主計處所
    公布之最低消費金無9,829元相比較，抗告人顯無法維持基
    本生活，此係屬不可歸責於抗告人之事由。
  (三)關於民國90年至93年間，抗告人曾在盛偉食品商行及盛偉超
    級商場多次刷卡一節，抗告人刷卡絕非奢侈浪費，事出有因
    。蓋抗告人受二哥吳晏良之邀請，擔任由吳晏良所經營之永
    盛新纖維有限公司之股東，從事紡織業，吳晏良見公司有賺
    錢，乃再投資購買廠房土地及機器而向銀行貸款約6千餘萬
    元，原期待可收支平衡，詎於90年間，大陸政策開放，多數
    傳統產業外移，致抗告人二哥吳晏良生意不佳，無法繳納貸
    款。吳晏良遂請託抗告人借錢週轉，抗告人因無土地始持信
    用卡刷卡預借現金協助吳晏良清償債務，絕非奢侈浪費。
  (四)抗告人大哥吳信良目前居住在臺北，且因其所經營之公司資
    金周轉不靈而以抗告人之父母保險保單借款50餘萬元，迄今
    均未清償本金，更遑論扶養父母，故吳信良未分擔扶養父母
    之義務；至抗告人二哥吳晏良為殘障人士，目前住院要施以
    截肢手術，且要洗腎，此有身心障礙手冊可稽，故吳晏良亦
    無力扶養父母。是以，抗告人必須獨力扶養父母，負擔甚重
    ，原裁定認抗告人每月僅須支出12,303元之生活費，實與事
    實不符。為此，請求廢棄原裁定，准許抗告人開始更生程序
    等語。
二、按本條例所稱消費者，指5年內未從事營業活動或從事小規
    模營業活動之自然人。前項小規模營業指營業額平均每月20
    萬元以下者。債務人不能清償債務或有不能清償之虞者，得
    依本條例所定更生或清算程序，清理其債務。債務人無擔保
    或無優先權之債務總額未逾1,200萬元者，於法院裁定開始
    清算程序或宣告破產前，得向法院聲請更生。債務人對於金
    融機構因消費借貸、自用住宅借款、信用卡或現金卡契約而
    負債務，在聲請更生或清算前，應提出債權人清冊，以書面
    向最大債權金融機構請求協商債務清償方案，並表明共同協
    商之意旨。債務人為前項請求時，視為同意或授權受請求之
    金融機構，得向稅捐或其他機關、團體查詢其財產、收入、
    業務及信用狀況。第1項受請求之金融機構，應即通知其他
    債權人與債務人為債務清償之協商，並將前項查詢結果供其
    他債權人閱覽或抄錄。協商成立者，應以書面作成債務清償
    方案，由當事人簽名、蓋章或按指印；協商不成立時，應付
    與債務人證明書。債務人與金融機構協商成立者，不得聲請
    更生或清算。但因不可歸責於己之事由，致履行顯有重大困
    難者，不在此限。消費者債務清理條例第2條第1項、第2項
    、第3條、第42條第1項及第151條第1項至第5項分別定有明
    文。次按法院開始更生程序之裁定，應載明其年、月、日、
    時，並即時發生效力。法院裁定開始更生或清算程序後，得
    命司法事務官進行更生或清算程序，同條例第45條第1項、
    第16條第1項前段亦有明文規定。
三、經查，抗告人於消費者債務清理條例施行後，曾以書面向最
    大債權金融機構中國信託商業銀行請求協商，於前置協商程
    序中，債權人中國信託商業銀行提出「72期、利率0%、每月
    還款5,000元」之二階段還款方案，然因抗告人表示無法負
    擔此一還款方案，因此中國信託商業銀行以「無法負擔任何
    還款條件」為由，於99年9月21日出具前置協商不成立通知
    書予抗告人；嗣中國信託商業銀行復於99年10月20日與抗告
    人聯繫，並提供「180期、利率0%、每月清償中國信託商業
    銀行欠款約2,900元」之個別協商還款方案，此有中國信託
    商業銀行之前置協商不成立通知書、中國信託商業銀行99年
    10月25日民事陳報暨該陳報狀檢附之前置協商等資料附於原
    審卷可稽，堪認抗告人於消費者債務清理條例施行後，確曾
    以書面向最大債權金融機構申請債務協商，惟協商不成立。
四、又抗告人主張其有資產管理公司之債務無法納入協商，且現
    每月薪資遭資產管理公司進行強制扣薪3分之1中，而抗告人
    每月薪資所得24,000元，扣除強制執行款及銀行分期款後，
    每月僅餘2,000元可供生活，顯無法維持基本生活等語。經
    查：
  (一)抗告人稱其現任職於仲衛實業股份有限公司（下稱仲衛公司
    ），每月薪資收入24,000元等語，然本院審酌抗告人係於消
    費者債務清理條例施行後，於99年8月始向最大債權銀行中
    國信託商業銀行申請前置協商程序，雙方並開始協商程序，
    迄99年9月21日確定協商不成立，有中國信託商業銀行之前
    置協商不成立通知書、中國信託商業銀行99年10月25日民事
    陳報暨該陳報狀檢附之前置協商等資料附於原審卷足憑（原
    審卷第47、178-181頁），是本院認應以抗告人申請前置協
    商前2個月（即99年6月）至協商不成立止（即99年9月）之
    薪資收入，核算抗告人與債權人中國信託商業銀行於99年8
    、9月間進行協商時，中國信託商業銀行所提出之還款方案
    是否為抗告人所能負擔，始為適當，先予敘明。
  (二)又抗告人尚有積欠誠第一資產管理股份有限公司（下稱
    誠第一資產公司）、台新資融股份有限公司（下稱台新資融
    公司）、萬榮行銷顧問股份有限公司（下稱萬榮公司）之債
    務等情，業經抗告人陳明在卷，並提出本院95年10月5日南
    院慧95執正字第39500號執行命令影本1紙在卷可證，雖該等
    資產管理公司非消費者債務清理條例第151條所稱之金融機
    構，通常未參與前置協商程序，而無法將抗告人所積欠之債
    務納入中國信託商業銀行提出之協商還款方案，惟誠第一
    資產公司、台新資融公司、萬榮公司早於抗告人向債權人中
    國信託商業銀行提出前置協商申請（99年8月）前之95年10
    月間即已向執行法院聲請對抗告人於第三人即仲衛公司之每
    月薪資債權強制扣薪3分之1，此有抗告人提出之本院95年10
    月5日南院慧95執正字第39500號執行命令影本1紙在卷可證
    ，是本件計算抗告人之薪資收入應將抗告人於資產管理公司
    無法納入協商之情形而經資產管理公司進行強制扣薪之部分
    予以扣除，始符合公平。此外，倘抗告人縱有其他資產管理
    公司未參與協商，亦僅能依強制執行程序就抗告人強制扣薪
    額3分之1聲明參與分配及取償，抗告人並無須額外再支出另
    1 筆金額還款，附此敘明。
  (三)基此，本院參酌本院依職權向抗告人任職之仲衛公司調取抗
    告人99年之薪資表暨法院強制扣薪分配比例表所載：抗告人
    自99年6月起至同年9月止之薪資收入均為25,000元，而法院
    強制執行程序中每月扣薪8,400元，則抗告人平均每月薪資
    收入約為16,600元，應堪認定。
五、抗告人每月家庭生活所需之必要支出：
  (一)依行政院內政部所公告99年度臺灣省低收入戶最低生活費用
    每人每月為9,829元，該生活費標準係按照政府最近1年平均
    每人消費支出（包括食品費、衣著鞋襪費、房租水電費、家
    居管理費、醫療保健費、交通通訊費、娛樂教育費及雜項支
    出）百分之60訂定，有內政部歷年最低生活費一覽表1份在
    卷可稽，本院認應以此9,829元核算抗告人每月之生活費用
    ，抗告人主張逾此範圍之部分，尚無足憑採。
  (二)抗告人另主張其大哥吳信良因其所經營之公司資金周轉不靈
    而以抗告人之父母保險保單借款50餘萬元，迄今均未清償本
    金，更遑論扶養父母，故吳信良無分擔扶養父母之能力；且
    抗告人二哥吳晏良為殘障人士，目前住院施以截肢手術，亦
    要洗腎，故吳晏良亦無力扶養父母，是抗告人必須獨力扶養
    父母等語。惟：
    1.按直系血親卑親屬為第一順位之扶養義務人，而負扶養義
      務者有數人而其親等同一時，應各依其經濟能力，分擔義
      務，民法第1115條第1項第1款、第3項定有明文。查抗告
      人之父親吳福川、母親吳陳活皆自98年12月起符合請領老
      人年金資格，每人每月均分別領取老人年金3,140元，有
      勞工保險局99年3月5日保國三字第Ｚ00000000000、Ｚ○○○○○
      ○ ○○○9號函在卷可憑（原審卷第203-204頁），而吳福川
      名下雖尚有2筆坐落臺南市○○區○○段1561-1、1561-2
      地號之土地，然財產總額僅值82,313元，吳陳活名下則無
      任何財產，有本院依職權調取吳福川、吳陳活之稅務電子
      閘門財產所得調件明細有在卷可稽，是抗告人主張其父親
      吳福川、母親吳陳活有受扶養之必要乙節，應堪採信。
    2.然抗告人與父母親吳福川、吳陳活共同居住，共營家庭，
      則家人共同生活，無論在食、衣、住、行及其他雜項支出
      ，因團體互相使用分散開銷之作用，可節省支出，又上述
      政府所公布最近1年平均每人消費支出，其中所包括房租
      水電費、家居管理費、交通通訊費、娛樂及雜項等支出乃
      共享共用，自毋庸每1口人均列計，是認每1戶家庭之消費
      支出，除家長外之家屬部分則應以99年度親屬扶養每人免
      稅額為82,000元即每月約為6,900元方屬合理，即抗告人
      扶養父母親吳福川、吳陳活均應以每人每月6,900元計算
      ，始屬允當。又因吳福川、吳陳活2人皆自98年12月起符
      合請領老人年金資格，每人每月均分別領取老人年金3,14
      0元，則計算吳福川、吳陳活之扶養費應將其每月領取之
      老人年金予以扣除，始符合公平原則。又依前揭規定，抗
      告人之父親吳福川、母親吳陳活之扶養費用依法應由抗告
      人及其胞兄3人共同分擔，故抗告人率以其兄長吳信良經
      營公司資金周轉不靈為由，而主張解免吳信良對父親吳福
      川、母親吳陳活之扶養義務，尚非可採；況抗告人本身亦
      債台高築，自無由抗告人全額負擔其父母親扶養費之理。
      至抗告人之二哥吳晏良之部分，本院審酌吳晏良為腎極重
      度、肢體輕度等多障人士，且吳晏良因右側下肢壞死於99
      年10月11日進行截肢手術，有抗告人提出之中華民國身心
      障礙手冊、嘉義基督教醫院診斷證明書為證，堪認吳晏良
      實際上確有無法與抗告人共同分擔對其父親吳福川、母親
      吳陳活之扶養費用之情形，因認抗告人父親吳福川、母親
      吳陳活之扶養義務應由抗告人與其大哥吳信良各負擔2分
      之1。準此，本院認抗告人為其父母親支出之扶養費用以
      每月共3,760元【計算式：（6,900－3,140）22＝3,
      760，元以下四捨五入】為已足。
  (三)綜上，抗告人每月生活必要之支出費用以13,589元為已足（
    債務人個人生活費9,829元＋父母親扶養費3,760元＝13,589
    元）。
六、準此，依抗告人平均每月薪資收入約為16,600元，扣除抗告
    人每月個人必要生活費用及父母親扶養費用總計13,589元後
    ，雖尚有餘額3,011元【計算式：16,600－13,589＝3,011】
    然已不足以負擔中國信託商業銀行提出之第一階段為72期、
    0%利率、每月償還5,000元之清償方案，堪認抗告人確已達
    不能清償債務或有不能清償之虞之程度。從而，本件自應許
    抗告人依消費者債務清理條例所定更生程序，清理其債務。
    至抗告人主張其刷卡絕非奢侈浪費一節，因抗告人是否有為
    與其經濟狀況顯不相當（是否恣意揮霍無度或浪費）之消費
    行為，致造成聲請更生之原因，此乃係更生程序完結後可否
    免責之判斷依據，非於准否更生程序時所需考量，附此敘明
    。
七、綜上所述，抗告人僅係一般消費者，並未從事營業，其已達
    不能清償債務之程度，其中無擔保或無優先權之債務總額未
    逾1,200萬元，抗告人曾向最大債權銀行中國信託商業銀行
    請求協商債務清償方案，惟協商不成立，且未經法院裁定開
    始清算程序或宣告破產，又查無消費者債務清理條例第6條
    第3項、第8條或第46條各款所定駁回更生聲請之事由存在，
    則抗告人聲請更生，應屬有據。原裁定駁回抗告人更生之聲
    請，容有未洽，抗告意旨指摘原裁定不當，求予廢棄，為有
    理由，應由本院將原裁定廢棄，准許抗告人自100年4月7日
    17時起開始更生程序，並命司法事務官進行本件更生程序。
八、另抗告人聲請為保全處分，停止本院95年度執字第39500號
    清償消費款之強制執行事件。然按消費者債務清理條例第48
    條第2項規定，法院裁定開始更生程序後，對於債務人不得
    開始或繼續訴訟及強制執行。但有擔保或有優先權之債權，
    不在此限。經本院調閱本院95年度執字第39500號清償消費
    款之強制執行卷宗，本院強制執行之移轉命令於抗告為為本
    件保全處分聲請前已核發，且強制執行所得金額，亦抵充聲
    請人之債務；且本院已裁定聲請人於100年4月7日17時開始
    更生程序，上開強制執行案件，自該時起即不得續行，是認
    已無另予保全處分之必要，爰裁定如主文第3項所示。
九、據上論結，本件抗告為有理由，依消費者債務清理條例第15
    條，民事訴訟法第492條、第95條、第78條，裁定如主文。
中    華    民    國  100    年    4       月    7    日
                  民事第三庭  審判長法  官  杭起鶴
                                    法  官  張麗娟
                                    法  官  洪碧雀
以上正本係照原本作成。
本裁定除抗告理由有涉及法律見解具有原則上之重要性者外，不
得再為抗告。如提起再抗告，應於收受正本後10日內委任律師為
代理人向本院提出再抗告狀，並繳納再抗告費新臺幣1,000元。
本裁定已於民國100年4月7日17時公告。
中    華    民    國  100    年    4       月    7    日
                                    書記官  黃稜鈞